臺灣臺北地方法院民事判決　　　　　　　93年度保險字第76號
原　　　告　丁○○
原　　　告　丙○○
前列二人共同
訴訟代理人　洪耀臨律師
複　代理人　乙○○
被　　　告　瑞士商環球瑞泰人壽保險股份有限公司台灣分公司
法定代理人　甲○○
訴訟代理人　黃訓章律師
上列當事人間給付保險金事件，本院於民國94年8月16日言詞辯
論終結，判決如下：
    主  文
原告之訴及其假執行之聲請均駁回。
訴訟費用由原告負擔。
    事實及理由
一程序方面：被告公司法定代理人於本件訴訟程序進行中變更為
  甲○○，有公司變更事項登記卡乙份在卷可參，甲○○已於93
  年7月15日具狀聲明承受訴訟，合先敘明。
二原告主張：原告之母即被保險人黃水春於民國91年3月1日經華
  信銀人壽保險代理人股份有限公司向被告投保「圓滿安居─房
  貸保障壽險」，保險金額為新台幣（下同）2,000,000元，經
  被告同意承保並簽發保險單交付被保險人，保險費採月繳方式
  由華信銀行中壢分行（已更名為建華銀行）存款帳戶直接扣款
  ，保險期間並無遲延繳納保費，嗣被保險人黃水春於92年8月
  31日因脾臟腫大併機能亢進、膽囊發炎至醫院接受「脾臟及膽
  囊切除手術」治療後，於恢復室發現被保險人血壓下降經急救
  程序穩定後，再次進入手術室發現腹部大量出血，於92年9 月
  2日下午死亡。原告為被保險人黃水春之法定繼承人，依保險
  契約約定向被告請求給付保險金，被告則以被保險人黃水春投
  保時未告知罹有肝硬化疾病，違反保險法第64條規定之告知義
  務，於92年10月7日以存證信函解除保險契約並拒絕給付保險
  金。本件被保險人黃水春入院時身體並無任何不適，也無立即
  生命危險，經醫師評估被保險人之身體狀況、手術之危險性及
  可能產生併發症，該次手術屬可控制之危險且作適當預防，又
  被保險人肝硬化之疾病為慢性疾病，長期接受治療，主治醫師
  在充分了解狀況後，方建議施行該項手術，卻因不可預測原因
  造成被保險人死亡，核屬意外，顯見被保險人之死亡結果與投
  保時未告知罹患肝硬化慢性疾病間並無相當因果關係存在，依
  保險法第64條第2項但書規定，被告不得解除系爭保險契約，
  仍應依約給付死亡保險金2,000,000元，並應依保險法第34 條
  第2項規定給付遲延利息年利1分等語，並聲明：(一)被告應給付
  原告2,000,000元及自起訴狀繕本送達翌日起至清償日止按年
  息10%計算之利息；(二)願供擔保，請准宣告假執行。
三被告則辯以：本件原告主張被保險人係因醫療過失致術後大量
  出血而亡，屬醫療意外事件亦無可取，又依保險法第64條第2
  項但書，原告亦不能證明本件危險之發生與其未說明之事實毫
  無關聯，則被告解約即無違誤，從而自無給付保險金之義務等
  語資為抗辯。並聲明：(一)原告之訴駁回；(二)如受不利判決時，
  願供擔保請免為假執行。
四兩造不爭執之事項：
  (一)被保險人黃水春於91年3月1日經華信銀人壽保險代理人股份
    有限公司代理向被告投保「圓滿安居─房貸保障壽險」，保
    險金額為2,000,000元，業經被告同意承保並簽發保單交付
    被保險人黃水春（見本院卷(一)第4頁原告起訴狀、第21頁要
    保書、第48頁被告答辯狀）。
  (二)被保險人黃水春於投保前即曾因「肝硬化併食道靜脈曲張破
    裂出血」住院治療，且於投保前後就上開疾病於醫院門診達
    多次。被保險人黃水春於投保時就被告之書面詢問，未將罹
    患肝硬化之事實向被告說明（見本院卷(一)第5頁、第21頁要
    保書）。
  (三)被保險人黃水春在脾臟、膽囊切除手術後，於92年9月2日死
    亡。（見本院卷(一)第24頁死亡證明書、第5頁原告起訴狀、
    第48頁被告答辯狀）
  (四)原告為被保險人之法定繼承人，向被告請求給付保險金，遭
    被告以被保險人黃水春投保時未告知罹有肝硬化疾病，違反
    保險法第64條所定之告知義務為由，於92年10月7日以存證
    信函解除系爭保險契約（見本院卷(一)第22-23頁存證信函、
    第48頁被告答辯狀）。
  (五)系爭保險契約約定：「本保險之身故保險金將優先清償本人
    （即被保險人）於華信銀行（現為建華銀行）之房屋貸款餘
    額，倘有餘額再給付給本人之法定繼承人」，系爭保險保單
    條款第14條第4項、第5項約定：「身故保險金之給付，若該
    被保險人之保險金額低於或等於貸款總額，則本公司（即被
    告）將給付身故保險金予受益人。若該被保險人之保險金額
    高於貸款總額，則本公司將按貸款總額給付予要保人，另按
    該被保險人之保險金額與貸款總額的差額，給付予被保險人
    的法定繼承人。貸款總額係指貸款本金餘額加上未償還利息
    及滯納金之總和」（見本院卷(一)第49頁被告答辯狀、第56頁
    原告準備(一)狀、第19-21頁環球瑞泰團體借貸1年定期人壽保
    險及要保書）。保險金部分應先扣除被保險人在建華商銀的
    房屋貸款總額（含未還利息及滯納金），若有餘額再給付原
    告（見本院卷(二)第30頁，言詞辯論筆錄）。
  (六)被保險人於建華商業銀行股份有限公司之房屋貸款業已清償
    完畢（見本院卷2第48頁建華商業銀行股份有限公司中壢分
    行94年7月22日 (94)建華銀中壢字第0004號函、見本院卷(二)
    第56頁言詞辯論筆錄）
五本件爭點為被保險人黃水春違反告知義務與死亡結果有無因果
  關係？被告解除系爭保險契約是否合法？經查：
  (一)被保險人黃水春之死亡與其投保時未告知罹患肝硬化慢性疾
    病，二者間具相當因果關係。
    1.黃水春生前即因「肝硬化併食道靜脈曲張破裂出血」3度
      住院，其死亡證明書就死亡種類，載明「病死或自然死」
      (死亡證明書見本院卷(一)第24頁)，此與原告主張被保險人
      係「意外死亡」者不符。
    2.死亡證明書上另就黃水春「死亡原因」載有：「直接引起
      死亡之疾病或傷害：甲、腦部、心臟、肺臟及多器官衰竭
      先行原因：﹙若有引起上述死因之疾病或或傷害﹚；乙、
      ﹙甲之原因﹚：肝硬化及合併術後凝血機能異常；丙、﹙
      乙之原因﹚：脾臟腫大併機能亢進，膽囊發炎」。足證：
      黃水春確因「脾臟腫大併機能亢進，膽囊發炎」致「肝硬
      化及合併術後凝血機能異常」終致「腦部、心臟、肺臟及
      多器官衰竭」而死亡 (死亡證明書見本院卷(一)第24頁)。
      其中「肝硬化及合併術後凝血機能異常」既係引起死亡原
      因之疾病，則此與被保險人投保時末告知患有肝硬化間，
      即具相當因果關係。
    3.為被保險人黃水春主持手術之長庚醫院黃燦龍醫師函稱：
      「...12、病患的死亡原因，應是肝硬化及脾臟機能亢進
      ，及在手術前即有凝血異常，而導致術後局部性傷口小點
      出血不止，再引起無法控制的全面性傷口出血。這和其因
      肝硬化導致體內的血小板功能及凝血因子製造不足應有關
      聯。13、病患的死亡原因是直接導因於肝硬化及凝血異常
      所致，這是有必然的關聯性。」(見本院卷(一)第157頁)臺
      大醫院之鑑定意見亦認：「 (二)…該手術之進行應可評價
      為尚稱順利、(四)胰臟末端、後腹膜腔及大網膜多處出血，
      應與急救過程無關，而係病人本身肝硬化凝血異常所致。
      」 (見本院卷(二)第13頁)
    4.故被保險人黃水春之死亡與其投保時未告知罹患肝硬化慢
      性疾病，二者間具相當因果關係。
  (二)被保險人黃水春投保時違反告知義務，被告已合法解除契約
    ，不負給付保險金之責。
    1.被保險人黃水春於投保前即曾因「肝硬化併食道靜脈曲張
      破裂出血」住院治療，且於投保前後就上開疾病於醫院門
      診達多次，為兩造所不爭執，已如前述。
    2.被保險人在投保系爭保險時，就被告之書面詢問：1.最近
      2個月內是否曾因受傷或生病接受醫師治療、診療或用藥
      或過去5年內是否曾因受傷生病住病治療7日以上？2.過去
      5年內是否曾因患有下列疾病，而接受醫師治療、診療或
      用藥？…肝硬化…被保險人均稱「否」（見本院卷(一)第21
      頁）
    3.被保險人黃水春於投保時既隱匿自己患有肝硬化疾病等事
      實，則要保人即被保險人黃水春之違反告知義務行為，顯
      足以變更或減少保險人對於危險之估計。被告因查得被保
      險人違反告知義務，於92年10月7日解除系爭保險契約，
      應屬有據。
六綜上所述，本件被保險人黃水春違反告知義務與死亡結果有因
  果關係，被告解除系爭保險契約合法。從而，原告請求被告給
  付保險金2,000,000元及自起訴狀繕本送達翌日起至清償日止
  按年息10%計算之利息，為無理由，應予駁回。原告之訴既經
  駁回，其假執行之聲請亦失所附麗，應併予駁回。
七本件事證已臻明確，兩造所為之其他主張陳述並所提之證據，
  經審酌後，認均與本件之結論無礙，不再一一論述，併予敘明
  。
八結論：本件原告之訴為無理由，依民事訴訟法第78條判決如主
  文。
中　　華　　民　　國 　　94 　　年　　8　　月　　24 　日
                  民事第五庭    法　官　周美雲
以上正本係照原本作成
如對本判決上訴，須於判決送達後20日內向本院提出上訴狀
中　　華　　民　　國 　　94 　　年　　8　　月　　24 　日
                       　　　　 書記官　黃菀茹
